臺灣臺北地方法院刑事判決　　　　　　　　　　　　　九十二年度自字第二七三號
　　自　訴　人　乙○○○○告有限公司
　　代　表　人　甲○○
　　代　理　人　林憲同律師
　　被　　　告　丙○○
　　選任辯護人　魯寶文律師
右列被告因業務侵占案件，經自訴人提起自訴，本院判決如左：
    主    文
丙○○無罪。
    理    由
一、自訴意旨略以：被告丙○○係乙○○○○告有限公司（下稱發現之旅公司）之業
    務員，對外負責招募廣告並收受廣告款項，然其竟意圖為自己不法之所有，自民
    國九十年九月起至九十一年三月止，由被告以自訴人公司名義向委託刊登廣告之
    旅遊業者光景旅行社股份有限公司等十四家客戶，分別收取廣告費，共計得款新
    台幣（下同）二百六十萬二千零三十三元，並均予侵占入己，因認被告涉犯刑法
    第三百三十六條第二項業務侵占罪云云。
二、(一)按犯罪事實應依證據認定之，無證據不得認定犯罪事實；不能證明被告犯罪者
    ，應諭知無罪判決，刑事訴訟法第一百五十四條第二項、第三百零一條第一項分
    別定有明文。次按事實之認定，應憑證據，如未能發現確實之證據，或證據不足
    以證明，自不能以推測或擬制之方法，以為裁判基礎；再犯罪事實所憑之證據，
    無論係直接證據或間接證據，其為訴訟上之證明，須於一般人均不致有所懷疑而
    得確信為真實之程度，始得據為有罪之認定，倘其證明尚未達此程度而尚有合理
    之懷疑存在時，本諸無罪推定原則，自應為被告無罪之諭知；又被告否認犯罪事
    實所持辯解縱使不能成立，除非有確實證據足以證明對於被告犯罪已無合理之懷
    疑外，不能遽為有罪之認定；刑事訴訟法規定被告有緘默權，被告基於不自證己
    罪原則，既無供述之義務，亦不負自證清白之責任，不能因被告未能提出證據資
    料證明其無罪，或對於被訴之犯罪事實不置可否，即認定其有罪，最高法院著有
    九十二年度台上字第二五七○號判決可資參考。從而，認定被告有罪之證據，定
    需達到使事實審審判之法官有「確信」之心證時（即英美法上Ｂｅｙｏｎｄ  ａ
    ｒｅａｓｏｎａｂｌｅ  ｄｏｕｂｔ），方得為被告有罪之判斷，若依負追訴犯
    罪職責之檢察官所提出之證據，尚無法使事實審法官有此程度之心證時，因法院
    僅有調查而無蒐集證據之義務（最高法院九十一年度台上字第五八四六號判決參
    照），且檢察官於訴訟上應負提出證據及說服之實質舉證責任，倘現存卷內證據
    尚未達有罪程度之確信時，自應為有利於被告之認定，最高法院亦著有九十二年
    台上字第一二八號判例可資參照。而該等舉證責任之規定，在自訴程序中之自訴
    人亦同有適用（最高法院九十一年第四次刑事庭會議決議參照）。(二)又刑法第三
    百三十六條第二項之業務侵占罪，以就業務上持有他人之物，變更意思而不法據
    為自己或第三人所有為其構成要件，最高法院著有二十二年上字第一三三四號判
    例可資參照。從而，業務侵占罪之構成，自應以被告有為自己或第三人不法所有
    之意圖為其要件。
三、本件自訴人認被告涉犯刑法第三百三十六條第二項之業務侵占罪，無非係以經濟
    部公司執照、臺北市政府營利事業登記證、自由時報營業廣告發稿代理合約書、
    短收應收帳款明細三紙、和解書三紙及臺北市政府公司申請登記解散函影本等為
    其依據。訊據被告對於其任職於發現之旅公司，亦有收得自訴狀內所載絕大部分
    之款項，且將該收得之款項清償其個人所積欠之債務一情，均予承認（見本院九
    十二年八月六日訊問筆錄第三頁至第四頁），惟堅詞否認有何業務侵占之不法意
    圖，辯稱發現之旅公司是其實際經營，自訴人代表人甲○○只是掛名登記之負責
    人而已，當時有跟甲○○達成協議，該發現之旅公司所收取之金錢均要代被告清
    償債務等語。查本件被告確係任職於發現之旅公司，亦有收得自訴狀內所載絕大
    部分之款項，且將該收得之款項清償其個人所積欠之債務一情，除據自訴人之代
    表人甲○○指訴明確外（見本院九十二年八月六日訊問筆錄第八頁），並有短收
    應收帳款明細一份（附於自訴人九十二年三月二十七日自訴狀證四）、明細表一
    份及電匯影本二十七紙在卷可稽（附於被告九十二年四月二十三日刑事答辯暨聲
    請調查證據狀後），被告對此亦予承認（見本院九十二年八月六日訊問筆錄第四
    頁），此情已堪認定。從而，本件所應審究者，乃被告是否具有侵占之主觀不法
    犯意。經查：(一)自訴人之代表人甲○○原係被告公司之員工，因為被告在另案中
    與民生報間有糾紛，故無法以擔任負責人方式成立公司，遂要求自訴人之代表人
    甲○○與其合作，由甲○○擔任負責人成立發現之旅公司一情，業據自訴人之代
    表人於本院訊問中陳述明確（見本院九十二年八月六日訊問筆錄第八頁），被告
    對此亦予承認（見本院九十二年十二月十一日準備程序筆錄第三頁）；徵諸證人
    即與自訴人有業務往來關係之六合旅行社人員丁○○，亦於本院調查中結證稱其
    均與被告接洽，且認為被告是發現之旅公司之負責人等語（見本院九十二年八月
    六日訊問筆錄第五頁），足證被告確實有參與發現之旅公司之經營運作，此點已
    堪認定。(二)又當時被告與自訴人之代表人甲○○曾有口頭協議，要將發現之旅公
    司當時所賺得之金錢，清償被告之債務一情，除據被告自述明確外，復有明細表
    及電匯單影本二十七紙在卷可稽（附於被告九十二年四月二十三日刑事答辯暨聲
    請調查證據狀後），自訴人之代表人甲○○亦不否認確實有與被告口頭協議賺來
    之金錢要幫被告還債等語（見本院九十二年八月六日準備程序筆錄第八頁），足
    證被告主觀上已認為所賺取之金錢係供其還債所用，其並無不法之主觀意圖，此
    點亦堪認定。(三)從而，在被告實際有參與發現之旅公司之經營運作，與發現之旅
    有生意往來之公司人員認為被告係發現之旅公司之老闆，而被告先前已與自訴人
    之代表人達成協議，要將發現之旅公司所賺取之金錢償還其債務之情形下，則縱
    使被告可能在誤解自訴人之代表人本意，係指發現之旅公司需賺錢且需將所賺金
    錢先入公司帳戶後，才能償還被告所積欠之款項之情形下，竟將未結算亦未入公
    司帳戶之款項挪作清償個人債務之用，然被告主觀上既因認發現之旅公司之所有
    收得款項，均得供其償還債務，則其縱使與自訴人之代表人認知不同而逕行使用
    發現之旅公司之款項，由前述最高法院見解可知，被告因欠缺主觀不法犯意，是
    其行為至多應僅屬民事問題而已，尚不能據以即認為其行為符合業務侵占罪之構
    成要件。
四、綜上所述，因檢察官於訴訟上應負提出證據及說服之實質舉證責任，倘現存卷內
    證據尚未達有罪程度之確信時，自應為有利於被告之認定（前揭最高法院九十二
    年台上字第一二八號判例參照），該等責任於自訴程序需由自訴人承擔（見前揭
    最高法院九十一年第四次刑事庭會議決議）；且事實審法院法官，若欲對被告為
    有罪判決，定需積極之證據已足認定被告犯罪，始得為之。不得僅因懷疑被告辯
    解之真實性，在證據未達有罪心證之情形下，逕為被告有罪之認定（前揭最高法
    院著有九十二年度台上字第二五七○號判決參照）。本件依卷內資料，尚不得認
    被告有為自己或第三人不法所有之主觀犯意，此外，復查無其他積極證據足認被
    告有自訴人所指刑法第三百三十六條第二項業務侵占犯行，揆之首開說明，應即
    為被告無罪之諭知，以免冤抑。
五、又當事人聲請調查之證據與待證事實無重要關係者，係屬無庸調查之證據，刑事
    訴訟法第一百六十三條之二定有明文。本件被告於審理中雖請求傳訊其租屋處之
    屋主及調閱其與自訴人代表人甲○○入出境資料，以證明自訴人代表人甲○○先
    前與被告是同居之男女朋友云云。然本件由現存證據並無從認定被告有自訴人所
    指犯行，已論述如前，而被告與自訴人代表人甲○○是否為同居之男女朋友一情
    ，與被告有無成立犯罪間，並無重要關係，是該部分並無再調查之必要，依法自
    無庸調查，併此敘明。
據上論斷，應依刑事訴訟法第三百四十三條、第三百零一條第一項，判決如主文。
中　　　華　　　民　　　國　　九十三　　年　　　三　　　月　　二十三　　日
                                      臺灣臺北地方法院刑事第十四庭
                                          審判長法  官  宋松璟
                                                法  官  王綽光
                                                法  官  吳冠霆
右正本證明與原本無異。
如不服本判決，應於判決送達後十日內向本院提出上訴狀（應抄附繕本）。告訴人或
被害人如對於本判決不服者，應具備理由請求檢察官上訴，其上訴期間之計算係以檢
察官收受判決正本之日期為準。
                                                書記官  楊文祥
中　　　華　　　民　　　國　　九十三　　年　　　三　　　月　　二十三　　日
